臺灣高等法院臺南分院民事裁定　　96年度破抗字第44號
抗　告　人　甲○○
送達代收人　乙○○
上列抗告人因宣告破產事件，對於中華民國96年8月31日臺灣臺
南地方法院96年度破字第50號裁定提起抗告，本院裁定如下：
    主    文
抗告駁回。
抗告程序費用新臺幣壹仟元由抗告人負擔。
    理    由
一、本件聲請人即抗告人於原審法院聲請意旨略以：抗告人因婆
    婆於民國（下同）94年間罹患肝癌，不得已辭去工作在家照
    顧婆婆，此間全無收入，又要支付高額醫療費用，只好陸續
    向銀行借款，之後因婆婆過世，又舉債支付喪葬費，欠下合
    計約新台幣（下同）5,507,761元之債務。抗告人雖曾與債
    權人進行協商，但每月僅利息即將近6萬元，抗告人因無力
    支付，目前已經停止支付。抗告人目前所有的財產有：票面
    金額112,000元之台灣銀行支票，及經華聲科技不動產估價
    師聯合事務所（下稱華聲估價師事務所）估價總值為2,947,
    307元之坐落台南市○區○○段894地號土地之應有部分210/
    100000，及其地上門牌號碼台南市○區○○街25號5樓之1之
    房屋（下稱系爭房地）。抗告人之配偶雖有工作，但為臨時
    工，收入微薄（每月僅1萬多元）且不固定，又有兩名年幼
    女兒需要養育。抗告人之負債超過資產甚多，顯無力償還，
    且破產實益應非宣告破產所需具備之要件，為此聲請宣告抗
    告人破產云云。
二、原審法院裁定以：
  (一)、按破產，對債務人不能清償債務者，宣告之；破產宣告時
      屬於破產人之一切財產，及將來行使之財產請求權，破產
      宣告後，破產終結前，破產人所取得之財產，為破產財團
      ；財團費用及財團債務，應先於破產債權，隨時由破產財
      團清償之，破產法第57條、第82條第1項、第97條分別定
      有明文。破產程序既係於債務人不能清償其債務時，為使
      多數債權人獲得平等滿足，並兼顧債務人之利益，而就債
      務人之總財產，由法院參與之一般強制執行程序，是法院
      就破產之聲請，以職權為必要調查，如債務人確係無財產
      ，則破產財團即不能構成，無從依破產程序清理債務，參
      照破產法第148條之旨趣，自應依同法第63條，以裁定駁
      回其聲請，此有司法院院字第1505號解釋可資參照。同理
      ，如構成破產財團之債務人財產，明顯不足清償破產財團
      費用及財團債務時（即破產法第95條、第96條規定，財團
      費用為：因破產財團之管理、變價及分配所生之費用、破
      產債權人共同利益所需審判上之費用、破產管理人之報酬
      、破產人及其家屬之必要生活費及喪葬費等；財團債務為
      ：破產管理人關於破產財團所為行為而生之債務、破產管
      理人為破產財團請求履行雙務契約所生之債務或因破產宣
      告後應履行雙務契約而生之債務、為破產財團無因管理所
      生之債務、因破產財團不當得利所生之債務等），依破產
      法第148條規定，法院於宣告破產後，隨即須同時宣告破
      產程序終止，此無異徒增破產程序及費用之浪費，復無益
      於債務人及其他債權人，揆諸前開解釋及說明，本院認若
      有此情狀，聲請宣告破產即為無實益，自應適用同法第63
      條規定以裁定駁回破產宣告之聲請。
  (二)、經查：
    1.依職權調閱抗告人勞保異動資料顯示，抗告人自84年3月
      由國泰人壽保險股份有限公司加入勞保，迄至94年7月退
      保，投保薪資由17,400元逐漸提高為30,300元。之後於95
      年10月加保於台南縣私立玉沙托兒所加保，投保薪資為16
      ,500元。抗告人顯係有工作能力之人。
    2.從抗告人最近財產歸戶資料可知，抗告人93年度各項所得
      為450,618元，94年度各項所得為408,315元，並有房地各
      1筆（土地為台南市○區○○段894地號土地之應有部分21
      0/100000，及坐落其上之門牌號碼為台南市○區○○街25
      號5樓之1之房屋）。
    3.系爭房地經抗告人提出華聲估價師事務所估價總值為2,94
      7,307元，惟其上設定有第一、二順位抵押權，抵押債權
      為內政部營建署2,030,134元、土地銀行1,124,026元，系
      爭房地縱經變價，尚難認足以支付優先債權。
    4.抗告人積欠各銀行之借款、信用卡等債務，依其陳報約55
      0萬元，另據台南市稅捐稽徵處函稱抗告人滯欠房屋稅3,1
      61元，又依財政部台灣省南區國稅局新化稽徵所函復抗告
      人滯欠94年度綜合所得稅5,025元，稅捐部分依法應優先
      受償。
    5.抗告人所提出可列入破產財團之資產，除前開已設定抵押
      權之不動產外，僅有其自有現金為112,000元。惟破產管
      理人之費用，依財政部96年3月7日台財稅字第0960451786
    　0號令所發布「稽徵機關核算九十五年度執行業務者收入
      標準」，律師擔任破產管理人係按標的物財產價值百分之
    　9計算收入標準，無標的物每件在直轄市及市20,000元，
      在縣16,000元，有該令函在卷足參。本件破產標的為3,05
      9,307元，依此計算，破產管理人之報酬為275,338元（元
      以下4拾5入）。又破產監查人亦為破產程序必備機關，依
      破產法第128條規定，破產法第84條規定於監查人準用之
      ，是監查人之報酬應視為管理破產財團之費用，而列為財
      團費用，參酌破產管理人之報酬，則破產監查人之報酬亦
      為同上金額，從而選任破產管理人及破產監查人之費用即
      顯然已高於抗告人所提出之現金，然破產程序一旦進行，
      破產財團除須支付破產管理人之報酬、監查人之報酬、抗
      告人及其家屬之必要生活費用外，尚須支付破產程序進行
      所需支出之費用，諸如破產管理人應清查、整理債務人之
      財產狀況，並編造債權及資產表、召開債權人會議、行使
      其他權限等，及支付破產財團之管理變價及分配所生之費
      用、破產債權人共同利益所需審判上之費用等項目，無一
      不以破產財團之財產支出，依抗告人所述其現有財產於扣
      除上開財團費用後，堪認已無餘額可供構成破產財團，自
      無法清償任何破產債務，無解於債務之處理，揆諸破產法
      第148條規定之旨趣及最高法院86年度台抗字第479號裁定
      意旨，本件抗告人聲請宣告破產即無實益，要無宣告破產
      徒生耗費之必要，則抗告人聲請宣告破產，尚無理由，應
      予駁回。
三、抗告意旨略以：
  (一)、依依台灣高等法院85年度抗字第508號裁定意旨：「…只
      要債務人有不能清償債務之情事，即可宣告破產，至於宣
      告破產有無實益，似非宣告破產時所應斟酌之要件…」，
      及最高法院86年台抗字第479號裁判意旨亦有：「…除債
      務人之財產不敷清償破產財團之費用及財團債務外，尚難
      認無宣告破產之實益。…」。耿雲卿教授所著『破產法釋
      義』第180頁亦已就『不能清償債務』之情況，闡釋得非
      常清楚: 重點乃在於『客觀上負債大於資產』，則符合不
      能滿足清償債權之狀況，即該當於法條所謂『不能清償債
      務』之情況。原審也已查明認定抗告人確實已經負債超過
      資產甚多，而已陷於客觀上『不能清償債務』之情況，又
      有剩餘財產負擔得起破產財團費用及財團債務，的確已完
      全符合宣告破產之要件，卻以剩餘財產無法支應破產管理
      人之報酬及其他費用，而無破產之實益云云，遂駁回抗告
      人的請求，實武斷偏頗。
  (二)、抗告人現有之財產，在不動產部分，因抗告人所有之不動
      產為國宅，才會將內政部營建署登記為第一順位抵押權人
      ，然實際上，抗告人僅有向土地銀行抵押借款203萬餘元
      而已，並非如原裁定所稱有一、二順位抵押債權。故債務
      人之財產扣除具有別除權的部分，而為普通財產者尚有價
      值97萬元以上（總財產300萬餘元一抵押債務203萬餘元=9
      7萬餘元)，而得構成破產財團，以支付破產程序所生之費
      用及分配債務。
  (三)、破產制度乃係兼為保護債務人及債權人雙方之權益，並非
      獨偏一方，外國對於破產法制之發展及運用，乃甚為蓬勃
      興盛，鄰近的香港或中國大陸，一年也有數萬件的破產案
      例，連知名藝人阿B（鍾鎮濤）也負債港幣十億元，而為
      破產之宣告，甚至都已經復權重生了，更加深國人對此制
      度之印象。法院實應體察現代之思潮，而斟酌倘合於法定
      破產之要件，即債務人之負債超過資產，已達不能清償債
      務之程度，即應予以宣告破產，勿使債務人陷於龐大債務
      壓力之困境，失去破產制度賦予債務人在經濟上重生機會
      之立法旨意。是以司法院也已體認此思潮，而訂立新的破
      產法（消費者債務清理條例），確認不要『破產實益』的
      要件，以擴大該法適用及幫助債務人之機會。且於其立法
      總說明中公然表明：現今實務上不准破產之理由，與現代
      債務清理法制思潮重在給予債務人經濟上重生機會之立法
      旨不符!
  (四)、最高法院吳啟賓院長，亦作出最新之裁定（95年台抗字第
      673號)，認為以債務人之剩餘財產，債權人素質統一且人
      數非多，必是足以支付破產財團費用及財團債務，具有破
      產實益，而認為應准許破產。同樣最高法院96年台抗字第
      581號裁定亦稱：「本件原法院雖認再抗告人現有財產13
      萬2千元…惟未調查審認再抗告人如經宣告破產，其…財
      團費用及財團債務為若干，可供做破產財團之財產是否確
      不足清償財團費用及財團債務，遽認13萬2千元不足支付
      ，自有未合。」足明確認定本件剩餘財產確是足以支付破
      產財團費用及財團債務，而有破產實益存在無誤。
  (五)、是抗告人所負債務已超過其資產總額，且確已陷於不能清
      償之困境，而其所有之財產足以構成破產財團，且能支付
      相關破產程序費用及分配債務，而有破產宣告之法律上實
      益存在，抗告人請求宣告其破產應有理由。
四、按破產，對債務人不能清償債務者宣告之。破產宣告時屬於
    破產人之一切財產，及將來行使之財產請求權；破產宣告後
    ，破產終結前，破產人所取得之財產，為破產財團。財團費
    用及財團債務，應先於破產債權，隨時由破產財團清償之。
    在破產宣告前，對於債務人之財產有質權、抵押權或留置權
    者，就其財產有別除權。有別除權之債權人，不依破產程序
    而行使其權利；破產法第57條、第82條第1項、第97條及第1
    08條分別定有明文。又破產宣告後，如破產財團之財產不敷
    清償財團費用及財團債務時，法院因破產管理人之聲請，應
    以裁定宣告破產終止，破產法第148條亦定有明文。「法院
    就破產之聲請，應以職權為必要調查，如債務人確係無財產
    ，則破產財團即不能構成，無從依破產程序清理債務，參照
    同法第148條之旨趣，自應依同法第63條，以裁定駁回其聲
    請」（司法院院字第1505號解釋參照）。從而，構成破產財
    團之債務人財產，明顯不足清償同法第95條、第96條所列破
    產財團費用及財團債務時，依同法第148條規定，法院於宣
    告破產後，隨即須同時宣告破產程序終止，此無異徒增破產
    程序及費用之浪費，且無益於債務人及其他債權人。是依上
    開實務意旨，聲請宣告破產如無實益，應適用同法第63條第
    1項規定以裁定駁回破產宣告之聲請。
五、經查：
  (一)、抗告人陳報其目前資產僅存現金112,000元、系爭房地各1
      筆，而系爭房地經抗告人提出華聲估價師事務所估價總值
      為2,947,307元，有外放之鑑估報告書可按，並無其他資
      產及信用能力，業經抗告人於96年5月18日提出民事聲請
      宣告破產狀陳明在卷（見原審卷21頁可按），亦有原審依
      職權所調閱之稅務電子閘門財產所得調件明細表1份附於
      原審卷56至61頁可憑；而依各債權人所陳報之債權額，抗
      告人積欠內政部營建署2,030,134元、土地銀行1,124,026
      元、國泰世華商業銀行股份有限公司160,133元、荷商荷
      蘭銀行股份有限公司178,487元、英商渣打銀行股份有限
      公司195,261元、玉山銀行125,368元、萬泰商業銀行股份
      有限公司本金449,803元（不含利息）、台新國際商業銀
      行股份有限公司643,615元、台北富邦商業銀行股份有限
      公司106,301元、安泰商業銀行股份有限公司714,288元（
      不含利息）、中國信託商業銀行股份有限公司743,059元
      、台灣銀行股份有限公司9,735元，有各債權人之陳報狀
      附於原審卷88至95、109至143頁可按，總計6,480,210元
      之債務外，尚積欠3,161元稅捐及5,025元之綜合所得稅未
      繳納，此有台南市稅捐稽徵處96年6月4日南市稅法字第09
      600272030號函及財政部台灣省南區國稅局新化稽徵所96
      年6月11日南區國稅新化四字第0960025027號函附於原審
      卷67及82頁可按，是抗告人主張目前資產顯不足清償其所
      負債務等語，堪認屬實，足以採信。
  (二)、破產宣告之目的，在使全體債權人獲得公平滿足，本件抗
      告人僅存資產3,059,307元（2,947,307+112,000=3,059,3
      07元），而第一、二順位抵押權人（內政部營建署、土地
      銀行：債權額2,030,134元+1,124,026元=3,154,160元）
      就房地價值（2,947,307元）有優先受償權，另尚有優先
      權之稅捐債權8,168元（3,161+5,025=8,168元），則抗告
      人支票款所剩僅餘103,832元（112,000－8,168=103,832
      元）。而依財政部96年3月7日台財稅字第09604517860號
      令所發布「稽徵機關核算九十五年度執行業務者收入標準
      」，律師擔任破產管理人係按標的物財產價值百分之9計
      算收入標準，無標的物每件在直轄市及市20,000元，在縣
      16,000元，有該令函在卷足參。本件破產標的為3,059,30
      7元，依此計算，破產管理人之報酬已高達275,338元（元
      以下4拾5入）。遑論破產程序尚須優先支付其他破產財團
      費用及財團債務，將使破產財團財產更行減少，則其他債
      權人即無法藉由破產程序而受任何分配清償，與破產制度
      之本旨顯然不符，實無宣告破產之實益，否則將有違債權
      人平等受償原則，參酌上開裁判所揭櫫之意旨，其破產聲
      請自不應允許。原審依調查所得事證，駁回其聲請，即無
      不當。抗告意旨主張：「抗告人僅有向土地銀行抵押借款
      203萬餘元而已，並非如原裁定所稱有一、二順位抵押債
      權。故債務人之財產扣除具有別除權的部分，而為普通財
      產者尚有價值97萬元以上（總財產300萬餘元一抵押債務2
      03萬餘元=97萬餘元)，而得構成破產財團，以支付破產程
      序所生之費用及分配債務」云云，自無可採。另應否准許
      破產聲請，法院應就個案事實加以認定，非謂債務人有不
      能受償之情況，即一概應予准許。抗告意旨復主張：「債
      務人之負債超過資產，已達不能清償債務之程度，即應予
      以宣告破產，勿使債務人陷於龐大債務壓力之困境，失去
      破產制度賦予債務人在經濟上重生機會之立法旨意，並提
      出上開最高法院裁判意旨及學者之見解」云云，亦有誤解
      ，委無足採。
  (三)、綜上所述，本件聲請破產事件，原審法院審酌抗告人之財
      產總額、清償能力及確實債務金額，並調閱相關資料予以
      查證後，認抗告人雖有不能清償之情，惟與破產制度本旨
      不符，認其破產聲請為無實益，而駁回其聲請破產，核無
      不合。抗告意旨猶執前詞，指摘原裁定不當，求予廢棄，
      為無理由，應予駁回。
六、據上論結，本件抗告為無理由，依破產法第5條、民事訴訟
    法第495條之1第1項、第449條第1項、第95條、第78條，裁
    定如主文。
中　　華　　民　　國　　96　　年　　11　　月　　30　　日
                  民事第一庭    　審判長法　官　林金村
　　　　　　　　　　　　　　　　        法　官  張世展
　　　　　　　　　　　　　　　　        法　官  胡景彬
上為正本係照原本作成。
抗告人如不服本裁定，僅得於收受本裁定正本送達後10日內以適
用法規顯有錯誤為理由，向本院提出再抗告狀（須附繕本）依法
應繳納抗告費新台幣1千元，並委任律師為訴訟代理人，經本院
許可後始可再抗告於最高法院。
中　　華　　民　　國　　96　　年　　11　　月　　30　　日
　　　　　　　　　　　　　　　　　　　　書記官　趙玲瓏
【附記】
民事訴訟法第495條之1第2項準用同法第466條之1第1、2項規定
：
(1)對於第二審判決上訴，上訴人應委任律師為訴訟代理人。但上
  訴人或其法定代理人具有律師資格者，不在此限。
(2)上訴人之配偶、三親等內之血親、二親等內之姻親，或上訴人
  為法人、中央或地方機關時，其所屬專任人員具有律師資格並
  經法院認為適當者，亦得為第三審訴訟代理人。
民事訴訟法第466條之2：
　上訴人無資力委任訴訟代理人者，得依訴訟救助之規定，聲請
  第三審法院為之選任律師為其訴訟代理人。
